ACORDAO-COMPLETO-2549551

ACÓRDÃO 5241/2022 ATA 31/2022 - PRIMEIRA CÂMARA

VISTOS, relatados e discutidos estes autos em que se analisa ato de concessão de aposentadoria emitido pelo Instituto Nacional do Seguro Social. 
ACORDAM os Ministros do Tribunal de Contas da União, reunidos em Sessão da 1ª Câmara, ante as razões expostas pelo Relator, e com fulcro no art. 71, incisos III e IX, da Constituição Federal e nos arts. 1º, inciso V, e 39, inciso II, da Lei 8.443/1992, c/c os arts. 259, inciso II, e 260, § 4º, do Regimento Interno/TCU, em:
9.1. considerar legal a concessão de aposentadoria do Sr. Antônio Ferreira de Sousa e conceder registro ao correspondente ato, ressalvando-se que a parcela indevidamente incluída nos proventos, decorrente do "Plano Verão", não mais integra o benefício; e
9.2. dar ciência desta Deliberação ao interessado e ao Instituto Nacional do Seguro Social.

Ato de concessão de aposentadoria.

Primeira Câmara

Instituto Nacional do Seguro Social.

3. Interessado: Antônio Ferreira de Sousa (XXX.881.933-XX).

13.1. Ministros presentes: Benjamin Zymler (na Presidência) e Jorge Oliveira.
13.2. Ministro-Substituto convocado: Marcos Bemquerer Costa (Relator).

MARCOS BEMQUERER

Trata-se de ato de concessão de aposentadoria emitido pelo Instituto Nacional do Seguro Social em benefício do Sr. Antônio Ferreira de Sousa, cuja análise empreendida na Secretaria de Fiscalização de Integridade de Atos e Pagamentos de Pessoal e de Benefícios Sociais - Sefip, que teve a concordância do Dirigente daquela Unidade, transcrevo a seguir, com pequenos ajustes de forma (peças 5 e 6) : 
"Exame das Constatações
9.	Ato: 130865/2019 - Inicial - Interessado: ANTONIO FERREIRA DE SOUSA - CPF: XXX.881.933-XX
9.1.	Parecer do Controle Interno: considerar o ato legal.
9.2.	Constatações e análises: 
9.2.1.	Houve o registro de pelo menos uma rubrica com 'Denominação para análise pelo TCU = Decisão judicial (16171 - DECISAO JUDICIAL TRANS JUG APO (Decisão judicial - Outros) - R$ 288,41) .
a.	Justificativa do Gestor de Pessoal: não há. Verificação efetuada no âmbito do TCU.
b.	Análise do Controle Interno:  não há. Verificação efetuada no âmbito do TCU.
c.	Análise da Equipe Técnica: ilegal
Trata-se de parcela remuneratória paga com base em decisão judicial proferida no âmbito da Reclamação Trabalhista 859/89 que tramitou na Justiça do Trabalho, onde os autores obtiveram decisão judicial favorável no sentido de efetuar o pagamento da URP (26,05%) .
O entendimento deste Tribunal é no sentido de que devem ser absorvidas na ou eliminadas da estrutura remuneratória dos servidores públicos federais, conforme o caso, o pagamento das seguintes rubricas judiciais: a) Plano Bresser (reajuste de 26,06%, referente à inflação de junho de 1987) ; b) URP de abril e maio de 1988 (16,19%) ; c) Plano Verão (URP de fevereiro de 1989, com o índice de 26,05%) ; d) Plano Collor (1990, com o índice de 84,32%) ; e) incorporação de horas extras; f) vantagem pessoal do art. 5º do Decreto 95.689/1988, concedida com o fito de evitar o decesso remuneratório em razão do reenquadramento de docentes e técnicos administrativos no Plano Único de Classificação e Retribuição de Cargos e Empregos; g) percentual de 28,86%, referente ao reajuste concedido exclusivamente aos militares pelas Leis 8.622/1993 e 8.627/1993, posteriormente estendido aos servidores civis pela Medida Provisória 1.704/1998; h) percentual de 3,17%, em função de perda remuneratória decorrente da aplicação errônea dos critérios de reajuste em face da URV (referente ao Plano Real) ; e i) percentual de 10,8%, concedido exclusivamente para proventos de aposentadoria e pensão civil. Nesse sentido foi o Acórdão 1614/2019-TCU-Plenário, de relatoria da Ministra Ana Arraes.
Assim, a manutenção de pagamentos relativos a essas vantagens apenas seria admissível se fosse necessário assegurar, imediatamente após a transposição ao Regime Jurídico Único (RJU) , a irredutibilidade da remuneração. Nessa hipótese, a vantagem seria paga sob a forma de VPNI e paulatinamente compensada nos aumentos subsequentes conferidos ao funcionalismo, até seu completo desaparecimento. Nesse sentido foi o Acórdão 3787/2020-TCU-Primeira Câmara, de relatoria do Ministro Vital do Rêgo.
No caso concreto, após a transposição ao RJU, diversas leis reestruturaram a carreira do servidor, tais como as Leis 11.907/2009, 12.778/2012 e 13.328/2016.
Assim, entende-se que não há respaldo legal para manutenção do pagamento da URP, após a transposição ao RJU e das citadas leis que reestruturaram a carreira.
Percebe-se que a decisão judicial supracitada perdeu seu objeto após a transposição do RJU e das citadas leis, não havendo razão para que se mantenha o pagamento da URP.
9.2.2.	Houve o registro de pelo menos uma rubrica com 'Denominação para análise pelo TCU = Vantagem de caráter pessoal (82107 - VPNI ART.62-A LEI 8112/90 - AP (Vantagem de caráter pessoal - VPNI art. 62-A Lei 8.112/90) - R$ 142,17) .
a.	Justificativa do Gestor de Pessoal: não há. Verificação efetuada no âmbito do TCU.
b.	Análise do Controle Interno:  não há. Verificação efetuada no âmbito do TCU.
c.	Análise da Equipe Técnica: legal
A concessão da vantagem de 'quintos' ou 'décimos' está em consonância com a jurisprudência deste Tribunal e os critérios das Leis 8.911/1994 e 9.624/1998 (os períodos anteriores a 08/04/1998 são suficientes para a incorporação da vantagem de quintos) .
9.2.3.	Indício encontrado para o servidor ANTONIO FERREIRA DE SOUSA de CPF XXX.881.933-XX - tipo de indício: Acumulação irregular de cargos, situação: TRATADO EM PROCESSO DE CONTROLE EXTERNO.
a.	Justificativa do Gestor de Pessoal: não há. Verificação efetuada no âmbito do TCU.
b.	Análise do Controle Interno:  não há. Verificação efetuada no âmbito do TCU.
c.	Análise da Equipe Técnica: legal
Trata-se de servidor aposentado do INSS que assinou contrato por tempo determinado junto ao próprio INSS para atender a necessidade temporária e excepcional interesse público com base na Medida Provisória 922/2020.
9.3.	O quadro resumo de ocorrências e, quando for o caso, o detalhamento da norma legal e da jurisprudência para as inconsistências acima elencadas encontra-se no anexo II dessa instrução. 
 (...) 
CONCLUSÃO
10.	A abrangência e a profundidade das verificações levadas a efeito fundamentam convicção de que o ato 130865/2019 pode ser apreciado pela ilegalidade, em razão das irregularidades apontadas no item Exame das Constatações desta instrução, que representam afronta à legislação e à jurisprudência de referência
PROPOSTA DE ENCAMINHAMENTO
11.	Ante o exposto, com fundamento no art. 71, inciso III, da Constituição Federal, no art. 1º, inciso V, e art. 39, incisos I e II, da Lei 8.443/1992, no art. 260 do Regimento Interno do Tribunal de Contas da União, propõe-se: 
11.1.	Considerar ILEGAL e recusar registro do ato de Aposentadoria de ANTÔNIO FERREIRA DE SOUSA do quadro de pessoal do Instituto Nacional do Seguro Social (...) ;
11.2.	Com fulcro no art. 262, caput, do Regimento Interno/TCU, determinar ao Instituto Nacional do Seguro Social que: 
11.2.1. dispense a devolução dos valores indevidamente recebidos de boa-fé até a data da ciência do Instituto Nacional do Seguro Social, do acórdão que vier a ser proferido, com base no Enunciado 106 da Súmula da Jurisprudência do TCU;
11.2.2. dê ciência, no prazo de quinze dias, contados da notificação, do inteiro teor desta deliberação ao interessado, alertando-o de que o efeito suspensivo proveniente da interposição de eventuais recursos junto ao TCU não o exime da devolução dos valores percebidos indevidamente, caso o recurso não seja provido;
11.2.3. promova a exclusão, no prazo 15 (quinze) dias, contados a partir da ciência desta deliberação, sujeitando-se a autoridade administrativa omissa à responsabilidade solidária, da rubrica apontada em face de manifesta ilegalidade, uma vez que o seu pagamento não encontra respaldo na jurisprudência deste Tribunal;
11.2.4. emita novo ato, livre da irregularidade ora apontada, em substituição ao ato de Aposentadoria de ANTÔNIO FERREIRA DE SOUSA, submetendo-o à nova apreciação por este Tribunal, na forma do artigo 260, caput, também do Regimento Interno/TCU;
11.2.5. no prazo de trinta dias, contados da ciência da decisão, envie a este Tribunal documentos comprobatórios de que o interessado cujo ato foi impugnado está ciente do julgamento deste Tribunal."
2.	Não obstante o encaminhamento proposto pela Sefip para que o ato seja considerado ilegal, o Ministério Público junto ao TCU, representado pelo Procurador Rodrigo Medeiros de Lima (peça 8) , observou que a vantagem impugnada pela unidade técnica "já foi excluída dos proventos do interessado, conforme se vê no contracheque relativo ao mês de junho de 2022 (peça 7) , e no anexo I da instrução da Sefip (peça 5, p. 6) ".
3.	Desse modo, o Parquet especializado entende que deva ser aplicada, ao caso concreto, a disciplina prevista no art. 260, § 4º, do Regimento Interno/TCU, e propõe seja considerado legal o ato de concessão de aposentadoria em favor do aposentado, com ressalva quanto ao pagamento das rubricas irregulares que deixaram de existir.
	É o Relatório.

não há.

Procurador Rodrigo Medeiros de Lima.

PESSOAL. APOSENTADORIA. PAGAMENTO DE RUBRICA JUDICIAL REFERENTE A PLANO ECONÔMICO. NECESSIDADE DE ABSORÇÃO DA REFERIDA PARCELA PELA SUPERVENIENTE REESTRUTURAÇÃO DO PLANO GERAL DE CARGOS. EXCLUSÃO POSTERIOR DA RUBRICA DECORRENTE DE VANTAGEM IRREGULAR NOS PROVENTOS. LEGALIDADE DA CONCESSÃO, COM REGISTRO DO ATO.

APOSENTADORIA (APOS)

Secretaria de Fiscalização de Integridade de Atos e Pagamentos de Pessoal e de Benefícios Sociais - Sefip.

Em apreciação o ato de concessão de aposentadoria emitido pelo Instituto Nacional do Seguro Social em benefício do Sr. Antônio Ferreira de Sousa, ex-servidor ocupante do cargo de técnico do seguro social. 
2.	A Secretaria de Fiscalização de Integridade de Atos e Pagamentos de Pessoal e de Benefícios Sociais - Sefip constatou, no ato concessório do interessado, o pagamento de rubrica judicial relativa à incorporação de plano econômico, Unidade de Referência de Preços - URP de fevereiro de 1989, com o índice de 26,05% (Plano Verão) , no montante de R$ 288,41.
3.	Com base na jurisprudência pacificada do TCU, a unidade instrutiva propôs a ilegalidade da presente concessão, com a negativa de registro do correspondente ato. 
4.	Concordo com a Unidade Técnica que, nesta Casa de Contas, o entendimento é pacífico no sentido de que os valores decorrentes de planos econômicos, ainda que amparados em decisão judicial, não se incorporam indefinidamente aos vencimentos do beneficiário, pois têm natureza de antecipação salarial, devendo ser absorvidos ou eliminados nas reestruturações futuras da carreira ou quando da ocorrência de reajustes salariais.
5.	Ocorre que o Ministério Público junto ao TCU, representado pelo Procurador Rodrigo Medeiros de Lima, observou que a referida vantagem, impugnada pela unidade técnica, deixou de integrar os proventos do inativo e, em vista disso, manifestou-se pela legalidade do ato de concessão de aposentadoria em favor de Antônio Ferreira de Sousa.
6. 	Nesse contexto, acolho o posicionamento do Parquet especializado. 
7.	Segundo se verifica na ficha financeira do ato de aposentadoria em exame, concernente ao mês de fevereiro de 2022 (peça 5, p. 6) , e no contracheque relativo ao mês de junho de 2022 (peça 7) , a rubrica judicial referente ao Plano Verão (no valor de R$ 288,41) já não integra os proventos do interessado. 
8.	Assim, não mais se verificando a falha inicialmente detectada, deve-se aplicar a disciplina do art. 260, § 4º, do Regimento Interno/TCU:
"§ 4º Os atos que, a despeito de apresentarem algum tipo de inconsistência em sua versão submetida ao exame do Tribunal, não estiverem dando ensejo, no momento de sua apreciação, a pagamentos irregulares, serão considerados legais, para fins de registro, devendo ser consignada no julgamento a ressalva em relação à falha que deixou de existir."
	Ante o exposto, voto por que seja adotada a deliberação que ora submeto a este Colegiado.
 	
TCU, Sala das Sessões, em 6 de setembro de 2022. 
MARCOS BEMQUERER COSTA
Relator